臺灣臺南地方法院刑事判決
110年度易字第518號
公  訴  人  臺灣臺南地方檢察署檢察官
被      告  葉家弘



選任辯護人  茆臺雲律師
            岳世晟律師
上列被告因詐欺案件，經檢察官提起公訴（110年度偵字第5695
號），本院判決如下：
    主  文
葉家弘犯趁機詐欺取財罪，累犯，處有期徒刑壹年。
未扣案犯罪所得新臺幣貳萬元沒收，於全部或一部不能沒收或不
宜執行沒收時，追徵其價額。
    事  實
一、丁○○因知丙○○為輕度智能不足之人，思考及判斷能力較一般
    人為弱，難以為合理之分析與評估，認有機可乘，竟意圖為
    姓名、年籍均不詳之第三人不法之利益，基於乘機詐欺取財
    之犯意，利用丙○○因身心障礙致其辨識能力顯有不足、對事
    務不能為合理之分析與利害判斷之情況，且其與丙○○係加油
    站工作同事之機會，於民國106年5月3日前某日，向丙○○詐
    稱：要買車等語，致令丙○○向王銘聰所經營之明沅車業（址
    設臺南市○○區○○路000號）表示欲購買車牌號碼000-0000號
    自用小客車（下稱000-0000號車），並於106年5月3日向和
    潤企業股份有限公司貸款新臺幣（下同）52萬元，用以購買
    該車。丁○○於106年6月8日前之交車日與丙○○前往上開車行
    ，於王銘聰將上開車輛交付丙○○後，丁○○即利用丙○○思慮不
    周之狀況，令其將000-0000號車交付予姓名、年籍均不詳之
    第三人，第三人因而得以持有、使用、處分該車，並致丙○○
    既未能實際取得所購上開車輛，且須承擔該車之貸款、稅費
    及車輛遭第三人擅用而產生之停車費或罰單等費用。
二、案經臺灣臺南地方檢察署檢察官簽分偵查起訴。
    理  由
一、證據能力部分：
　㈠被告選任辯護人主張：被害人丙○○於偵查中之證述，未經證
    人丙○○具結，不具證據能力；證人乙○○、王銘聰於偵查中之
    證述，未賦予被告對質詰問權，不具證據能力。按證人、鑑
    定人依法應具結而未具結者，其證言或鑑定意見，不得作為
    證據，刑事訴訟法第158條之3定有明文。被害人丙○○110年1
    月12日於偵查時所為之陳述，係以告訴人之身分應訊，其中
    就與上揭犯罪事實有關係之陳述，係居於證人之地位，但檢
    察官未令其供前或供後具結，為被告以外之人於審判外之言
    詞陳述，揆諸首揭規定，關於該部分之言詞陳述，無證據能
    力，不得採為本案之證據。被告辯護人另以證人乙○○、王銘
    聰偵查中之供述，未經被告在場對質詰問，否認其證據能力
    。惟按刑事訴訟法第159條之1第2項規定：「被告以外之人
    於偵查中向檢察官所為之陳述，除顯有不可信之情況者外，
    得為證據。」，已揭示被告以外之人於偵查中向檢察官所為
    之陳述，原則上有證據能力，僅於顯有不可信之情況者，始
    例外否定其得為證據。又同法第248條第1項前段所規定，檢
    察官「訊問證人、鑑定人時，如被告在場者，被告得親自詰
    問」，係指「如被告在場者」，始發生「被告得親自詰問」
    問題。另同法條第2項前段雖規定，「預料證人、鑑定人於
    審判時不能訊問者，應命被告在場」，惟其但書復規定「但
    恐證人、鑑定人於被告前不能自由陳述者，不在此限」。故
    依現行法並未規定，檢察官必須待被告在場，始得訊問證人
    、鑑定人，自不發生在偵查中應行交互詰問之問題。依上所
    述，被告以外之人在檢察官偵查中依法具結所為之陳述，除
    顯有不可信之情況者外，於審判中依刑事訴訟法第165條第1
    項規定合法調查者，即得為證據（最高法院104年度台上字
    第511號、101年度台上字第5054號判決參照）。本件證人乙○○、王銘聰於偵查中經檢察官訊問時所為陳述，業以證人身
    分具結，且無顯有不可信之情況，並經本院審理時以證人身
    分踐行交互詰問而為合法調查，被告之詰問權已獲得保障，
    參之前揭說明，證人乙○○、王銘聰於偵查中以證人身分具結
    所為之陳述，自有證據能力，被告以告訴人偵查中之陳述未
    經被告在場對質詰問，否認其證據能力，洵屬無據，尚難憑
    採。
  ㈡本判決以下所引用之具傳聞性質之證據，檢察官、被告及其
    選任辯護人於本案準備程序均表示同意做為證據使用，迄於
    言詞辯論終結前，亦未爭執其證據能力，本院審酌前開證據
    之作成或取得之狀況，並無非法或不當取證之情事，且經本
    院於審判期日就上開證據依法進行調查、辯論，依刑事訴訟
    法第159條之5規定，均具有證據能力。
二、訊據被告否認有上開趁機詐欺之犯行，並辯稱：「是丙○○說
    缺錢，要買車貸款，意思就是說貸款買車後換變賣換現金。
    帶他去向王銘聰買車貸款，但王銘聰只要叫我拿一萬元要給
    丙○○，丙○○不要，說怎麼只有一萬元而已，那一萬元後來被
    我花掉了」等語；被告辯護人則為被告辯護稱：「檢察官起
    訴是說，被告叫告訴人丙○○向王銘聰明沅車業購車，並貸款
    五十二萬元，於106年6月8日交車以後，被告
    再叫丙○○把車交付給姓名年籍不詳之第三人，因為我們今
    天從證人證述好像都沒有補充及補強到這部分的待證事實，
    那我們認為依罪疑有利被告原則，應為無罪之諭知」等語。
    然查：
　㈠依證人丙○○在本院審理中之證述，他不會開車，沒有駕照，
    也用不到汽車，是被告帶他去貸款買車子等語。證人丙○○有
    輕度的智能障礙，依據台南市立醫院對證人丙○○所做的心理
    衡鑑報告，證人丙○○自小學習能力不佳，反應慢，但在家人
    協助下尚能適應社區生活，可在有他人協助下從事簡單的操
    作性工作；整體智能62，與同年齡常模相比屬於輕度智能不
    足程度，認知及判斷力有限，不排除可能原本就智能不足，
    但過去從未被正式診斷，並隨著年齡慢慢增長，合併老化因
    素影響，使認知及生活能力表現更差，此有台南市立醫院心
    理衡鑑報告在卷可佐。是以，依證人丙○○之證述以及上揭心
    理衡鑑報告所示，證人丙○○並沒有使用汽車的能力，且未領
    有汽車駕駛執照，當無購買汽車代步之必要；又以證人智能
    不足，認知及判斷力有限，只能在有他人協助下從事簡單的
    操作性工作的情狀，證人丙○○應該也不會設想出以貸款購買
    汽車再轉售變現的情事，故被告辯稱是證人丙○○缺錢想要以
    貸款買車變現之說詞，實難令人採信。
　㈡再者，證人王銘聰於偵查中具結後證稱：「（問：丙○○如何
    跟你接觸？）丁○○帶丙○○來，說要買車，我問丙○○有無駕照
    ，我忘記他回答什麼，因為丁○○說他與丙○○是同事，要介紹
    丙○○買車，我還問丙○○為何年紀這麼大要買車，我印象中他
    好像說要買給丁○○開的，我說你確定要買我就幫你送件。後
    來有過件，車就交給他們，交車時應該是丁○○帶丙○○來，因
    為交車還要透過銀行」、「（問：有無叫丁○○拿一萬元給丙○○？）沒有」、「（問：提示109.12.08丁○○筆錄）丁○○說
    的過程，意見?)我沒有叫丁○○拿一萬元給丙○○。我車交給你
    們，你們就開走了」等語；又在本院審理時具結後證稱：「
    （檢察官問：坐在那邊的丁○○有印象嗎？）有」、「（問：
    那是誰帶丙○○去買車的？）丁○○」、「（問：那當時丙○○有
    駕照會開車嗎？）丙○○跟丁○○他們一起過來，那時候丙○○看
    起來就是不太會開的那種，我就問他車是你要開的嗎這樣」
    、「（問：所以你有問丙○○車是不是他要開的，他怎麼回答
    你？）他說要買給丁○○的」、「（問：丁○○帶丙○○去買車，
    你有給丁○○或丙○○任何好處嗎？）丁○○算是我一個朋友介紹
    的，然後丁○○又介紹丙○○過來，我們如果有新戶我們都會包
    個紅包」、「（問：所以你有包紅包給丁○○嗎？）有」、「
    （問：那你是包多少紅包給丁○○？）是一萬元吧」、「（問
    ：那你後來有交車嗎？）有呀」、「（問：那交車當天的情
    況是怎麼樣，你能不能講一下？）那天我們開兩台車過去，
    因為我要被載回去，我就開他們那台車，我車就交給他，因
    為我們要拍照」、「（問：交車去哪裡交車？）永大路那邊
    」、「（問：那是誰跟你交車？）丙○○跟丁○○都有來」、「
    （受命法官問：你說丙○○跟你買車的是丁○○介紹的？）對」
    、「（問：你再回想一下，那天去車行跟你說要買車的是誰
    ？）葉家宏跟我說後面那個人要買車」、「（問：你車行的
    車現場應該有好幾台吧？）7、8台車」、「（問：是什麼人
    去選這一台車的？）他們兩個都站一起，所以我不知道」、
    「（問：我現在是說車價你有加價，他們去車行有沒有跟你
    殺價？）有殺價」、「（問：有嗎，那誰跟你殺價的？）丁○○跟我說的」、「（問：你們最後說好，確定五十二萬元是
    丁○○跟你確定的嗎？）應該是」、「（問：說要辦貸款，是
    誰說要辦的？）是丁○○說丙○○要辦貸款的」、「（問：我知
    道，我現在問題是丙○○有沒有問你利率多少錢？）這他沒跟
    我問」、「（問：都沒有跟你問，意思是說這筆貸款都沒問
    這筆利息是多少就對了，很直接乾脆就對了？）對，都沒有
    問」、「（問：誰跟你約要交車的？）交車應該都是車行聯
    絡他們」、「（問：那你跟誰約？）我是跟丁○○約的」、「
    （問：所以這件買車過程跟你對口交接是丁○○，是這樣嗎，
    你要聯絡做什麼都是找丁○○聯絡對嗎？）也可以這麼說」等
    語。依照證人王銘聰之證述，是被告向他介紹說丙○○要購買
    車子，而經證人詢問丙○○後告知車子是要買給被告使用的，
    在整個購買車子的過程中，最為重要的議價是由被告與證人
    完成，換言之是被告決定要以52萬元購買系爭自小客車；而
    購車後的交車，是由證人與被告聯絡，再決定於台南市永康
    區永大路的路邊完成交車，證人也供稱這件買車過程跟他對
    口交接的人就是被告丁○○。被告辯稱是丙○○自己要買車去變
    現，然依證人王銘聰之證述，整個買車的過程卻是被告在主
    導，甚至連最為重要的議價，也是被告自己與證人王銘聰進
    行，而丙○○就像是一個無關的旁人一樣，就只是站在一旁，
    如此情狀顯然與一般購車常情有違，亦與被告所辯是丙○○要
    買車之辯詞不符，由證人王銘聰之證述以觀，實際上要買車
    的人應是被告，而非丙○○。
　㈢又被告與丙○○曾經是加油站的同事，被告也知悉丙○○是智能
    不足之人，此為被告所不否認，且被告前曾利用丙○○智能不
    足的個人特殊狀況，以幫丙○○辦理貸款為由，將丙○○所申請
    之凱基商業銀行帳號000-000000000000號帳戶之存摺、提款
    卡及密碼等帳戶資料，交予某犯罪集團成員使用，因而遭檢
    察官提起公訴，並經本院以108年度金簡字第46號以幫助恐
    嚇取財罪判處有期徒刑6月確定。被告此次利用丙○○智能不
    足而向丙○○佯稱自己要買車，使丙○○辦理貸款購車，與前次
    利用丙○○智能不足，假意辦理貸款，而將丙○○的金融帳戶資
    料交付給擄鴿勒贖集團作為恐嚇取財之工具，其犯罪手法相
    同，顯見被告確實有利用丙○○智能不足的個人情狀，誘騙丙○○貸款購車。
　㈣末查，證人乙○○在偵查中證稱：「（問：丙○○有無跟你說他
    需要錢？）沒有，也沒有說過他缺錢」、「（問：平常誰照
    顧丙○○？）他會自理，他賺工錢買三餐吃飯沒問題，平常他
    生活花費自己可以應付。我沒有跟他一起住。他如果有什麼
    需要可以跟我聯絡，但他從來沒有缺過錢　」等語；另於本
    院審理時具結後證稱：「（檢察官問：他平常是誰在照顧他
    ？）媽媽在的時候跟在媽媽身邊沒問題，媽媽往生跟爸爸走
    了之後，這些事情就是媽媽沒有跟在身邊。我在高雄，現在
    常常我從高雄回來探望他，他基本上是獨居老人，身心障礙
    獨居老人」、「（問：丙○○他平常經濟來源？）因為他人很
    節省，一個月大概四千、五千元，他買飯都很足夠了。他也
    不抽菸、不喝酒、不幹什麼，他很夠用」、「（問：他那一
    個月四、五千元是哪裡來的？）他勞保現在有在領」、「（
    問：之前是他自己在工作嗎，還是你們給他錢？）之前106
    年有在工作在擦車，在加油站擦車，他不認識字不會找錢，
    但是老闆給他擦車」、「（問：所以他是自己工作？）對，
    自給自足」、「（問：那他有跟你說過他有缺錢用嗎？）從
    來沒有，他從小到大從來沒有缺錢」、「（辯護人問：你跟
    弟弟丙○○，你們是不是沒有住在一起對不對，沒有住在一起
    你們是多久見一次？）不定時，這個東西，你看對這個防疫
    期間，防疫期間我也不太敢坐車，我都騎腳踏車從高雄騎過
    來，我能夠多久見他一次。那因為他現在我怕他想不開，比
    較多看到，我那次發生事情大概兩個多月，那一次是最久的
    ，後來就常常過來看他」、「（問：你說最久兩個月，最久
    兩個月見一次嗎？）對」等語。證人乙○○為丙○○的哥哥，雖
    然沒有跟丙○○住在一起，但會不定時去探視丙○○，依其所述
    ，丙○○不抽菸、不喝酒，人很節省，一個月大概四千、五千
    元，他買飯都很足夠了。是以，丙○○並沒有被告所稱的缺錢
    ，而需要貸款買車來變現。參以被告先前有利用丙○○智能不
    足，騙取金融帳戶交給擄鴿勒贖集團之犯行，而依證人王銘
    聰證述的內容，整個購車的過程都是被告在主導，且證人王
    銘聰也都是與被告聯絡，最後連交車的時間也是跟被告確定
    ，並且被告也參與了交車的過程。由此可見，買車並不是丙○○想要買車，而是被告要丙○○去買車，丙○○並不會開車，交
    車當天只有被告與丙○○一同前去，可見證人王銘聰所交付的
    自小客車也是由被告所開走，再交由真實姓名年籍不詳之第
    三人使用。丙○○並不會開車，實際上也沒有取得所購買車牌
    號碼000-0000號自用小客車，卻需要負擔繳交貸款，且因該
    姓名年籍不詳之第三人使用丙○○所購買的自小客車，因此產
    生的稅費、停車費以及罰單等費用，均需由丙○○負擔，此有
    卷附高雄市公有路邊收費停車場停車費催繳通知單影本1 份
    、內政部警政署國道公路警察局、臺中市政府警察局、屏東
    縣政府警察局、高雄市政府警察局舉發違反道路交通管理事
    件通知單影本共5份可佐。
三、綜上所述，被告明知丙○○為智能不足之人，竟為第三人不法
    之利益，利用丙○○辨識能力明顯不足之情形，向其佯稱要買
    車，使丙○○向證人王銘聰以貸款方式購入車牌號碼000-0000
    號自用小客車，於證人王銘聰交車後，再將該車交付予姓名
    、年籍均不詳之第三人，第三人因而得以持有、使用、處分
    該車，並致丙○○既未能實際取得所購上開車輛，且須承擔該
    車之貸款、稅費及車輛遭第三人擅用而產生之停車費以及罰
    單等費用，已如前述，被告犯行已臻明確，應依法論科。
四、核被告所為，係犯刑法第341條第1項之乘機詐欺取財罪。被
    告於105年間因詐欺案件，經本院判處有期徒刑2月確定，又
    於106年間犯公共危險罪，亦經本院判處有期徒刑2月確定，
    2罪經裁定應執行有期徒刑3月，於106年6月2日易科罰金執
    行完畢，此有卷附臺灣高等法院被告前案紀錄表可稽，其於
    5年以內再故意犯本件有期徒刑以上之罪，為累犯。又司法
    院大法官會議釋字第775號解釋，認關於刑法第47條之累犯
    應一律加重其刑之規定應於2年內修正，於修正前，宜由法
    院依上開解釋意旨，於個案中分情節，基於累犯者有其特別
    惡性及對刑罰反應力薄弱等立法理由，裁量是否加重最低本
    刑。而被告本次所犯之趁機詐欺罪與前案詐欺罪為相同性質
    之罪，被告未因前開犯罪科刑執行完畢而受有警惕，復又於
    5年內再犯本件之罪，足認其對於法敵對意識並未因前開科
    刑執行完畢而減弱，且刑罰之反應力薄弱，故仍認本案有依
    刑法第47條第1項規定加重其最低本刑之必要，而依法予以
    加重其刑。爰審酌被告利用家境並非寬裕之被害人患有身心
    障礙、無法自行妥善處理財產上事務、容易相信他人等弱點
    ，為牟取不法利益，誘使被害人於申辦000-0000號車之動產
    抵押貸款、購買該車後將車輛交給第三人擅用，非但辜負被
    害人之信任，更未協助被害人償還貸款，任由被害人擔負高
    額債務及其他費用之重擔，犯罪之動機、手段均屬惡劣；於
    犯後誣指被害人係為取得現金而貸款購車，企圖模糊案情，
    更使被害人陷於遭指控為詐貸之刑事追訴風險，且被告先前
    也曾經利用被害人智能不足，騙取被害人的金融帳戶交付擄
    鴿勒贖集團，作為恐嚇取財之工具而遭本院判刑，此次再度
    利用被害人智能不足犯案，其犯後態度甚為惡劣；本案犯行
    造成被害人沉重經濟負擔，其更因此遭到法院強制執行，犯
    罪損害並非輕微，兼衡被告自陳高中畢業之智識程度，從事
    工廠的工作，每月薪資約21000元等一切情狀，量處如主文
    所示之刑。
五、沒收：被告自承帶丙○○去找證人王銘聰貸款買車，證人王銘
    聰有給被告1萬元的報酬，後來證人王銘聰另託被告拿1萬元
    給丙○○，經丙○○拒絕收受後，亦由被告予以收受花用，故被
    告在本件經由使丙○○以貸款買車，再將車子交給真實姓名年
    籍不詳之第三人使用收益的過程中，被告共獲得2萬元之犯
    罪所得，為被告所自承，應依刑法第38條之1第1項規定宣告
    沒收，於全部或一部不能沒收或不宜執行沒收時，追徵其價
    額。
據上論斷，應依刑事訴訟法第299條第1項前段，刑法第341條第1
項、第47條第1項、第38條之1第1項、第3項，判決如主文。
本案經檢察官黃彥翔提起公訴，檢察官甲○○到庭執行職務。
中　　華　　民　　國　　110 　年　　11　　月　　16　　日
　　　　　　　　　刑事第六庭  審判長法  官  高如宜  
　　　　　　　　　
                  　　　　　　　　　法  官  陳鈺雯
　　　　　　　　　
　　　　　　　　　                  法　官　鄭銘仁
以上正本證明與原本無異。
如不服本判決應於收受本判後20日內向本院提出上訴書狀，並應
敘述具體理由。其未敘述上訴理由者，應於上訴期間屆滿後20日
內向本院補提理由書狀（均須按他造當事人之人數附繕本）「切
勿逕送上級法院」。
  　　　　　　　　　　　   　　　　書記官　陳姝妤
中　　華　　民　　國　　110 　年　　11　　月　　18　　日
附錄本案論罪科刑法條：
中華民國刑法第341條
（準詐欺罪）
意圖為自己或第三人不法之所有，乘未滿十八歲人之知慮淺薄，
或乘人精神障礙、心智缺陷而致其辨識能力顯有不足或其他相類
之情形，使之將本人或第三人之物交付者，處5年以下有期徒刑
、拘役或科或併科50萬元以下罰金。
以前項方法得財產上不法之利益或使第三人得之者，亦同。
前二項之未遂犯罰之。